臺灣板橋地方法院民事判決　　　　　　　　　　　　九十二年度訴字第二五五四號
　　原　　　告　環華證券金融股份有限公司
　　法定代理人　丁○○
　　訴訟代理人　己○○
　　　　　　　　趙興偉律師
　　複代理人　　趙懷琪律師
　　被　　　告　戊○○
　　訴訟代理人　黃文昌律師
　　被　　　告　乙○○
　　訴訟代理人　江東原律師
　　　　　　　　趙文銘律師
　　複代理人　　賴安國律師
　　被　　　告　丙○○
　　訴訟代理人　羅詠宜律師
　　複代理人　　章修璇律師
　　被　　　告　寶來證券股份有限公司
　　法定代理人　甲○○
　　訴訟代理人　黃榮謨律師
右當事人間請求侵權行為損害賠償事件，經本院於民國九十三年十月二十一日言詞辯
論終結，判決如左：
    主    文
被告戊○○、乙○○及寶來證券股份有限公司應連帶給付原告新台幣伍佰柒拾貳萬壹
仟元，及被告戊○○自民國九十一年八月十日起，被告乙○○自民國九十一年八月十
四日起，被告寶來證券股份有限公司自民國九十三年三月二十五日起，均至清償日止
按年息百分之五計算之利息。
原告其餘之訴駁回。
訴訟費用由被告戊○○、乙○○及寶來證券股份有限公司連帶負擔。
本判決第一項於原告以新台幣壹佰玖拾壹萬元為被告戊○○、乙○○及寶來證券股份
有限公司供擔保後，得假執行。但被告戊○○、乙○○及寶來證券股份有限公司以新
台幣伍佰柒拾貳萬壹千元為原告供擔保後，得免假執行。
原告其餘假執行之聲請駁回。
    事實與理由
一、按訴狀送達後，原告不得將原訴變更或追加他訴，但請求之基礎事實同或不甚礙
    被告之防禦及訴訟之終結者，不在此限，民事訴訟法第二百五十五條第一項第二
    、七款定有明文。查原告提起本件訴訟，據其於九十一年八月五日所提出之刑事
    附帶民事起訴狀所載，係請求被告戊○○、乙○○連帶給付新台幣（下同）五百
    七十二萬一千元，及自起訴狀繕本送達翌日起至清償日止按年息百分之五計算之
    利息，雖於九十三年二月十六日具狀追加丙○○與寶來證券股份有限公司（下稱
    寶來公司）為被告，請求被告戊○○、乙○○、丙○○、寶來公司連帶給付五百
    七十二萬一千元，及自起訴狀繕本送達翌日起至清償日止按年息百分之五計算之
    利息，如其中一被告給付，其餘被告在給付範圍內同免責任，惟請求之基礎事實
    同一，且不甚礙被告之防禦及訴訟之終結，核與前揭規定相符，應予准許，合先
    敘明。
二、原告起訴主張：
    (一)本件被告寶來公司合併大順綜合證券股份有限公司、華宇綜合證券股份有限公
      司（下稱華宇公司）及時代證券股份有限公司，在合併基準日後於八十九年九
      月十一日開始即由存續卷商營業，而寶來證券公司為存續公司，依公司法第三
      百十九條準用第七十五條之規定，證券交易法第四十四條第二項，及台灣證券
      交易所股份有限公司公告之「證券商合併、營業讓與作業處理程序」壹「合併
      」第一點與第四點規定，則本件被告寶來公司因合併而概括承受華宇公司所應
      負之損害賠償責任，合先敘明。
    (二)緣被告戊○○原任職大慶證券股份有限公司蘆洲分公司（下稱大慶公司蘆洲分
      公司）業務員，明知應保守客戶秘密，不得洩漏，並不得損害客戶之利益，竟
      與任職華宇公司擔任業務員之被告乙○○，兩人於民國八十七年六月二十五日
      ，共同意圖不法利益，未得黃文堂之同意，由戊○○提供黃文堂個人資料，由
      戊○○並偽造黃文堂之署押於華宇公司泰山分公司開戶印鑑卡、委託買賣證券
      受託契約、櫃檯買賣有價證券開戶契約、客戶自填徵信資料表、黃文堂、黃生
      財申請土地或房屋登記謄本同意書、黃生財連帶保證書、個人資料蒐集電腦處
      理及利用同意書、委託人交割款券轉撥同意書、認購（售）權證風險預告書，
      交由被告乙○○持以在華宇公司泰山分公司開設黃文堂名義之股票買賣帳戶；
      而被告乙○○則偽刻黃文堂及黃生財之印章，分別蓋於上開文書上。復由被告
      戊○○持上開黃文堂資料，在上海商業諸蓄銀行（下稱上海商銀）活期儲蓄存
      款帳戶印鑑卡上偽造黃文堂署押，由被告乙○○蓋上黃文堂印文，以開立黃文
      堂之帳戶作為上開股票帳戶匯入匯出股票款項之用。又被告戊○○、乙○○為
      買賣融資融券，尚於同月二十五日，由被告戊○○在環華證券金融股份有限公
      司（下稱環華證金公司）開立證券信用交易帳戶申請表，偽造黃文堂署押，由
      被告乙○○蓋上偽造之印文，並於同月二十九日，在環華證金公司融資融券契
      約書上偽造黃文堂、黃生財之署名，由被告乙○○蓋上黃文堂、黃生財印文，
      作為上開股票帳戶進行融資融券信用交易之用。許榮峰、乙○○兩人因而共同
      向華宇公司泰山分公司申請設立一一五八─三號黃文堂股票交易帳戶，並向上
      海商業儲蓄銀行三重分行申請開設黃文堂活期儲蓄存款帳號一０一一五八—九
      帳戶，向環華證券金融股份有限公司開立黃文堂證券信用交易帳號00000
      000000號帳戶，並據以買賣股票。均足以生損害於黃文堂、黃生財及股
      票買賣交易及管理之正確性。被告戊○○、乙○○並因前開犯行，經　鈞院九
      十一年度訴字第一０九八號刑事判決各判處有期徒刑三月，分別緩刑二年、三
      年在案。
    (三)訴外人黃文堂於華宇公司泰山分公司之證券信用交易帳戶，遭他人用於買賣股
      票，參該案刑事卷內所調查之證事：「被告許答：我只知道乙○○用黃文堂人
      頭戶在炒股票，還有他經理丙○○也有用，都在華宇證券，李都在炒作金緯公
      司股票，目前是全額交割股（問：知否其他人用人頭戶在操作股票？）」、「
      被告許答：... 大概一二個月後我把黃文堂交給乙○○，他說他要使用，存摺
      印章在他那邊... （問：後來開了戶頭誰利用這戶頭來買賣股票？）」、「被
      告許答：我只有接到他說要用黃文堂戶頭（問：你有無接到呂小姐的沖銷電話
      ？）」、「被告許答：發生那筆買賣的時侯乙○○還在，黃文堂的戶頭不給別
      人用，時間在黃文棠的陳情書裡面有講到時間是八十七年十月二十七日用融資
      買金緯股票，因為我還有跟乙○○聯絡，電話幾號我忘了，買賣的人應該是丙○○（問：買賣時是誰下單？）」，則原告就該信用帳戶之交易係因被告丙○○之行為而陷於錯誤而為融資借款。
    (四)再查，上開以黃文堂名義於原華宇綜合證卷股份有限公司泰山分公司介紹申請
      開立信用交易帳戶，所成立融資融卷契約，該帳戶於八十七年十月二十三日及
      同年十一月七日分別融資買進金緯股票共計十八萬一千股，向原告融資借款五
      百八十二萬元，嗣經部分償還，尚餘金緯股票十七萬八千股，融資金額五百七
      十二萬一千元，之後金緯股票於八十八年五月二十八日為財政部證卷暨期貨管
      理委員會核定停止交易，原告發函通知黃文堂以現金償還取回該融資擔保股票
      卻未獲清償，且原告依融資融券契約書第六條約定，向黃文堂訴請追償融資借
      款，業經台灣高等法院以八十九年度上易字第三八四號民事判決判決原告敗訴
      確定，則原告對於黃文堂之融資借款已因遭敗訴判決確定而無法獲償，致受有
      損害。
    (五)原告係證券交易法第十八條所規定經營證券金融事業之證金公司，而證金公司
      與委託人間為有價證券有關之受領與款項之收付等事宜，圴授權委由證券商代
      為之，倘委託人卻申請開立信用帳戶，係至「證券商處」由其代證金公司，由
      委託人預簽融資融券契約書及相關文書後，經其送至證金公司設於台灣證券集
      中保管股份有限公司之專用信箱中，經證金公司取回並經書面審核開立。又自
      然人為開立信用帳戶之申請時，必須是以本人親持
      相關申請文件後，由代理證券商核轉原告，可知被告乙○○於承辦黃文堂開立
      信用交易帳戶時偽刻黃文堂印章後蓋該印文，故意違背財政部依證管會依證交
      法第七十條規定所訂定發布之「證券商負責人與業務人員管理規則」第十六條
      第二項規定，致原告公司事後因支付融資借款無法獲償，受有財產上之損害。
    (六)被告乙○○偽刻黃文堂印章蓋於與原告公司間之融資融券契約書，持以行使該
      偽造文書係在華宇公司受僱期間內，被告乙○○及丙○○就有關該信用交易帳
      戶內「金緯」股票之買賣交易亦在證券交易市場交易時間及場所所為，應屬執
      行職務與執行職務有密切關係之行為，原華宇公司自應負僱用人之連帶損害賠
      償責任，則被告寶來公司因合併而概括承受債務自應負連帶賠償責任。
    (七)又按依據融資融券業務代理契約書第一條委任事項之約定，華宇公司應依原告
      報經財政部證券管理委員核定之融資融券業務操作辦法之規定，以善良管理人
      之注意，為原告辦理投資人向原告申請開立有價證券信用交易帳戶、簽訂融資
      融券契約，被告乙○○於受原告委任事務之處理，顯已違反雙方委任契約之約
      定，造成原告受有對於該筆支出之融資借款，無得請求黃文堂返還之損害。末
      查依據融資融券業務代理契約第五條違約條款：「除本契約之約定外，雙方之
      法律關係適用民法規定」之約定，及民法第五百四十四條、第五百三十五條、
      第二百二十四條之規定，本件受任人華宇公司就其員工乙○○，於履行對於原
      告所委任事務之處理，顯有故意或過失，則華宇公司應與自己之故意過失負同
      一責任，而於處理委任事務，未盡注意義務即有過失，而其所致委任人受到損
      害，即應由受任人對於委任人負債務不履行之損害賠償責任，並且原告請求被
      告寶來公司因合併即為概括承受本件債務。
    (八)為此，依侵權行為、融資融券業務代理契約與委任之法律關係，請求：
      被告乙○○應給付原告五百七十二萬一千元，即自起訴狀繕本送達之翌日起
        至清償日止，按年息百分之五計算之利息。
      被告戊○○應給付原告五百七十二萬一千元，即自起訴狀繕本送達之翌日起
        至清償日止，按年息百分之五計算之利息。
      被告丙○○應給付原告五百七十二萬一千元，即自起訴狀繕本送達之翌日起
        至清償日止，按年息百分之五計算之利息。
      被告寶來公司應給付原告五百七十二萬一千元，即自起訴狀繕本送達之翌日
        起至清償日止，按年息百分之五計算之利息。
      前開各項被告，如其中一被告已履行給付，他被告免給付義務。
      訴訟費用由被告負擔。
      原告願供擔保請准宣告假執行。
三、被告戊○○則抗辯：
    (一)原告主張被告侵害其權利所附　鈞院九十一年度訴字第一０九八號刑事判決，
      全部係用證被告開戶致刑事告訴人黃文堂及其父黃生財致生損害情事，原告並
      非刑事判決認定之被害人，而就被告如何之行為致原告產生損害？致原告如何
      之實際損失額及計算方式？原告損害之發生與被告行為間又如何有相當因果關
      係？等侵權行為要件及相關證據，均失之闕如，實難認本件已符合損害賠償構
      成要件或原告已盡舉證責任，原告之訴實屬無理由。
    (二)依原告主張被告係未得訴外人黃文堂之同意，提供黃文堂之個人資料，分別於
      八十七年七月二十五日及同年月二十九日偽造黃文堂之簽名署押，於原告公司
      之開立證券信用交易帳戶申請表及融資融券契約書，並由同案被告乙○○在承
      辦開戶作業，偽刻黃文堂之印章分別蓋於原告二之文書上，致使原告公司受詐
      騙誤信而完成申請並簽定融資契約開立信用交易帳號00000000000帳戶。惟 鈞
      院九十一年度訴字第一０九八號刑事判決係認被告冒用黃文棠名義完成申請開
      立帳戶致生損害於黃文堂，即被告完成帳戶開立行為所致損害者為黃文棠，並
      無致原告損害之情事，本件原告損害與刑事判決所認被告行為間並無相當之因
      果關係，至為明顯。況且，原告亦稱就該信用帳戶之交易係因被告丙○○之行
      為而陷於錯誤而為融資借款，益證原告損失係交易所為所致，並非開戶，再者
      ，被告已遭刑事被害人黃文堂訴請賠償。從而，原告損失與被告行為間，並無
      相當因果關係，原告訴請被告負賠償責任，自無理由。
    (三)為此，請求判決駁回原告之訴及假執行之聲請，並陳明如受不利益判決，願供
      擔保請准宣告免為假執行。
    被告乙○○則抗辯：
    (一)查本件原告起訴請求如訴之聲明所載，無非以所請事實：經臺灣板橋地方法
      院檢察署八十九年偵字第一一三０五號提起公訴，嗣經臺灣板橋地方法院九
      十一年訴字第一０九八號判決有罪在案，並經被告戊○○坦承願負偽造文書
      罪責，所言較被告乙○○所言可信為由。然，前揭刑事案件業經被告聲明上訴
      在案，尚未確定，亦無其他積極證據足認系爭證券戶確係被告乙○○所開設，
      而共同被告之自白不免有嫁禍之危險，戊○○所言即有可疑。抑且，黃文堂與
      戊○○乃軍中同袍，並曾交付證券帳戶與戊○○使用，益證戊○○所言係迴護
      黃文堂以免卻其民事賠償責任之詞，顯然無足可採，難認系爭帳戶係由被告乙○○所盜開。再者，系爭黃文堂印文係黃文堂所自行提出，黃文堂所稱渠均不
      知情，更非無疑。且前開刑事判決認系爭開戶資料為戊○○與被告乙○○合謀
      所犯一節，乃以戊○○承認願受刑罰，而認證人朱江木即上海銀行之承辦人員
      所稱：「當時應係黃文堂親自辦理」等語不足採信，惟誠謬誤昭然！蓋，戊○○此言可使被告乙○○為其分擔民事賠償責任，渠當有此推卸動機，所言自非
      事實。然，前開判決所為推論見未及此，漏未斟酌，即遽認戊○○所言較為可
      採，顯然有誤！抑且系爭證券戶確非乙○○所開戶，為黃文堂所開戶，此亦有
      證人吳為華、陳昭君足證。前開刑事判決，就此亦漏未傳喚加以詳查，更未調
      查系爭二筆融資買賣之資金來源（即操作該筆買賣之人究為何人），遽指被告
      乙○○所辯不足採信，顯然有誤。
    (二)況本件原告起訴係主張系爭於八十七年十月二十三日及同年十一月七日分別買
      進之金緯股票，向原告融資借款新台幣五百八十二萬元，嗣經部分償還，尚餘
      五百七十二萬一千元，未獲清償云云。惟系爭股票交易帳戶縱係為本人以外之
      人所盜開（此僅為假設語氣被告業已否認在案），亦難認必然發生非本人下單
      融資買賣該二筆金緯股票十八萬一千股之事實，亦即原告所請之事實與該開戶
      間並無相當因果關係，被告乙○○自無何損害賠償責任可言。況，系爭兩筆融
      資股票買賣均係被告乙○○離職後所發生，益證該下單行為確非被告乙○○所
      為，與被告無關無涉灼然，此亦有華宇公司八十九年一月七日（89）華人字第
      ００一號函：「一、查乙○○曾於八十七年四月一日起任職本公司泰山分公司
      ，且於八十七年九月十五日離職。」等語為證，在在足見系爭二筆股票融資買
      賣，確與被告乙○○無關可明。
    (三)又依證券金融事業管理規則第十一條第一項所規定：「證券金融事業辦理有價
      證券融資融券，應逐日計算每一信用帳戶內之擔保品價值與委託人債務之比率
      ，其低於規定之比率時，應即通知委託人於限期內補繳差額。」、第十三條規
      定：「融資人或融券人未能依第十一條規定補繳差額，或逾約定日期未能結清
      時，證券金融事業應即處分其擔保品。」，及原告與訴外人黃文堂所簽訂之融
      資融券契約書第五條第二項約定「倘因市價變動，致前項擔保維持率低於百分
      之一百四十時，甲方應於乙方（即原告）通知送達之三個營業日內補繳差額。
      」。惟，八十七年十月二十三日及同年十一月七日訴外人黃文堂信用交易帳戶
      融資買進金緯股票後，原告是否有依證券金融事業管理規則第十一條第一項規
      定，逐日計算該信用帳戶內之擔保品價值與委託人債務之比率，而金緯股票遭
      財政部停止交易前，該信用交易帳戶之融資擔保維持率是否均維持在融資融券
      契約書第五條第二項所約定之百分之一百四十，而無須通知委託人補足差額？
      抑或原告根本未逐日計算，迄致金緯股票遭停止交易，始發函通知黃文堂以現
      金償還取回該融資擔保股票，均未見原告詳為舉證說明，亦難認渠已盡該維持
      注意、通知義務。復，依台灣高等法院八十九年度上易字第三八四號民事判決
      ，原告上訴主張謂：「金緯股票於八十八年五月二十八日為財政部證券暨期貨
      管理委員會核定停止交易，並被台灣證券交易所公告自八十八年八月十二日起
      停止交易，經上訴人 (即原告)於八十八年八月二十五日及同年十一月六日發
      函通知被上訴人（即黃文堂）以現金償還取回該融資擔保股票，…」等語。原
      告固辯稱：已於八十八年一月十四日、八十八年一月十五日已限時掛號通知訴
      外人黃文堂，且金緯股票於八十八年一月初即交易異常，遭到證券主管機關警
      示並停止交易云云，然由其所提出之金緯股票維持率計算表觀之可知，系爭黃
      文堂信用交易帳戶於八十八年一月六日之維持率為百分之一百三十二，已低於
      原告與訴外人黃文堂間之融資融券契約書第五條第二項約定之百分之一百四十
      ，依證券金融事業管理規則第十一條第一項規定，原告應於當日即發出限期補
      繳差額之通知然原告卻遲至八十八年一月十三日始發出通知，而該日之維持率
      更降至百分之四十六，是原告遲延催繳已違反證券金融事業管理規則甚明！又
      原告空言辯稱「該檔股票每天無量跌停原告掛單仍無法成交出售」云云，惟未
      提出任何證據以實其說，顯不足採。況，由原告提出之維持率表所載金緯股票
      於八十八年二月二十五日即曾打開跌停，自該日起連續三日甚均為漲停板，且
      數日後仍有多日漲停，顯無原告所言無法交易之情可言灼然！足見原告任令該
      信用交易帳戶維持率不足，且未依法處分擔保品，遲於財政部證券暨期貨管理
      委員會八十八年五月二十八日核定停止交易，並被臺灣證券交易所公告自八十
      八年八月十二日起停止交易，始通知訴外人黃文堂以現金償還取回擔保股票，
      就損害之擴大顯然與有過失，被告得依民法第二百十七條第一項、第三項之規
      定，請求減輕被告之賠償金額或免除之。
    (四)本件原告於八十九年間對訴外人黃生財、黃文堂提起請求清償債務之民事訴訟
      ，經臺灣臺北地方法院於八十九年五月十日以八十九年度訴字第四五三號判決
      原告敗訴，依該判決理由三明白揭櫫「原告（即環華證券）所提出之融資融券
      契約書，確為戊○○未經被告等（按即黃生財、黃文堂）同意，以被告於大慶
      證券開戶時所遺留之資料，交付乙○○開戶，其上被告二人之簽名亦為戊○○
      所為，…」等語，足證原告至遲於八十九年間臺灣臺北地方法院就前揭請求清
      償債務案件為審理或做出原告環華公司敗訴民事判決時，已知系爭信用交易帳
      戶係遭冒開或盜用之事實，原告就其於本件主張之所受損害及賠償義務人已知
      之甚詳，揆諸前揭法律、最高法院判決意旨可知，本件侵權行為之時效理當應
      自斯時即已起算，惟原告卻遲至九十三年二月間，請求賠償損害。然，如前所
      述，原告既於八十九年間即已知悉所受損害及賠償義務人，卻遲於九十三年二
      月間始對被告提起訴訟，其請求權早已罹於時效而消滅甚明，原告之請求顯無
      理由。
    (五)退步言，縱原告侵權行為之時效尚未消滅，且被告仍應負侵權行為之損害賠償
      責任。然，依環華證券金融股份有限公司融資融券業務操作辦法第九條第一項
      規定「申請開立信用帳戶時，委託人為自然人者，應親持國民
      ，並簽具『信用帳戶申請書』及『融資融券契約書』，檢附徵信證明文件，由
      代理券商初審後核轉本公司，經本公司徵信審定，同意訂立融資融券契約書並
      開立信用帳戶」。是，對於投資人申請開立信用帳戶時，代理券商僅基於初審
      之地位，尚須原告徵信審定後，方得開立，本件訴外人黃文堂信用交易帳戶雖
      主張係遭共同被告戊○○等人以偽造簽名署押方式向代理券商（原華宇證券）
      提出申請，然原告公司對該申請亦負有徵信審定之責任，亦即至少應對名義上
      申請信用交易之投資人以電話確認無誤後，方得同意訂立其融資融券契約書並
      開立信用帳戶。豈有事後全盤將該項查核徵信義務轉嫁與他人負擔，只享利益
      ，全無義務之理？惟，綜觀全卷，原告或其從事徵信審定之受僱員工，並未從
      事徵信審定之動作，致有所稱之遭冒名開立情事，依其所辯，原告就此難謂無
      過失。基此，亦應依民法第二百十七條第一項減輕被告之賠償金額或免除之。
    (六)為此，請求判決駁回原告之訴及假執行之聲請，並陳明如受不利益判決，願供
      擔保請准宣告免為假執行。
    被告丙○○則抗辯：
    (一)原告依據侵權行為請求被告丙○○賠償損害，惟原告就被告有何加害行為？如
      何不法侵害原告之權利或利益？原告如何因被告之行為受有損害？損害之發生
      與加害行為有何相當因果關係？均未具體說明，原告請求並無理由。
    (二)縱使原告得依侵權行為請求被告負損害賠償責任，另依民法第一百九十七條規
      定，因侵權行為所生損害賠償請求權，自請求權人知有損害及賠償義務人時起
      二年間不行使而消滅，本件自八十八年案發迄今亦已罹於時效，被告得為時效
      抗辯。
    (三)為此，請求判決駁回原告之訴及假執行之聲請，並陳明如受不利益判決，願供
      擔保請准宣告免為假執行。
    被告寶來公司則抗辯：
    (一)本件於八十九年間對訴外人黃生財、黃文棠提起請求清償債務之民事訴訟，經
      台灣台北地方法院於八十九年五月十日以八十九年度訴字第四五三號判決原告
      敗訴，可證原告至遲於八十九年間台灣台北地方法院就前揭請求清償債務案件
      為審理或做出民事判決時，已知系爭信用交易帳戶係遭冒用或盜用之事實，惟
      卻遲至九十三年二月間，以被告公司因合併華宇公司，且為存續公司，自應依
      民法第一百八十八條第一項之規定，對原華宇公司之受僱人呂意人等人之侵權
      行為，負僱用人之連帶損害賠償責任，並以訴之追加方式對被告請求賠償損害
      ，然依前所述，原告早於八十九年間即已知悉所受損害及賠償義務人，而於九
      十三年二月間對被告提起訴訟，其請求權早已罹於時效而消滅，原告之請求顯
      無理由。
    (二)原告主張所受損害係因使用該冒名申請開立之信用帳戶，於八十七年十月二十
      三日及同年十一月七日分別融資買進金緯股票之行為，彼此間方有相當因果關
      係，蓋冒名申請開立信用帳戶，如不使用，即不發生原告所稱之損失，暨使冒
      名使用，若均按規定提供擔保品、補繳差額或償還融資款，原告亦無損失可言
      ，必係冒名使用，且無法償還融資款之情形下，原告才可能發生損失，是原告
      所受損失之原因行為應係冒名使用該信用交易戶，於八十七年十月二十三日及
      同年十一月七日分別融資買進金緯股票者，其行為與結果間方可認定為具有相
      當因果關係，依據被告戊○○於刑事案件之供陳，可知共同被告戊○○、乙○○及丙○○均曾使用該信用交易帳戶，但綜觀全卷，並無何證據可知八十七年
      十月二十三日及同年十一月七日究係何人使用，且共同被告乙○○亦稱該二次
      融資買進交易伊已離職，原告亦未舉證證明，因此，被告究否應負僱用人責任
      未明，原告何能請求被告連帶負賠償責任。
    (三)又依據告公司融資融券操作辦法，對於投資人申請開立信用帳戶時，代理券商
      僅基於初審之地位，尚須原告徵信審定後，方得開立，本件訴外人黃文堂信用
      交易帳戶雖係遭共同被告戊○○等以偽造簽名署押方式向代理券商提出申請，
      然原告公司對該申請亦負有徵信審定之責任，至少應對名義上申請信用交易之
      投資人以電話確認無誤後，方得同意訂立融資融券契約書並開立信用帳戶，然
      原告或其從事徵信審定之受僱員工，並未從事徵信審定之動作，原告對於遭冒
      名開立帳戶亦有過失，自應依民法第二百十七條第一項、第三項之規定，減輕
      或免除被告之賠償金額。
    (四)依原告與訴外人黃文堂所簽訂之融資融券契約書第五條第二項約定，倘因市價
      變動，致前項擔保維持率低於百分之一百四十時甲方（即黃文棠）應於乙方（
      即原告）通知送達後之三個營業日補繳差額。按八十七年十月二十三日及同年
      十一月七日訴外人黃文堂信用交易帳戶融資買進金緯股票後，原告是否有依證
      券金融事業管理規則第十一條第一項規定，逐日計算該信用帳戶內之擔保品價
      值與委託人債務之比率，而金緯股票遭財政部停止交易前，該信用交易帳戶之
      融資擔保維持率是否均維持在融資融券契約書第五條第二項所約定之百分之一
      百四十，而無須通知委託人補足差額？抑或原告根本未遂日計算，迄致金緯股
      票遭停止交易，始發函通知黃文堂以現金償還取回該融資擔保股票？再者，在
      金緯公司遭核定停止交易至公告停止交易間近二個半月期間，原告是否有處分
      擔保品？因事涉原告是否違反證券金融事業管理規則第十一條第一項及第十三
      條規定，而對於所謂損害之發生或擴大與有過失，是應命原告提出訴外人黃文
      堂信用交易帳戶擔保維持率之明細資料，用以明瞭原告之責任，果若原告任令
      該用交易帳戶維持率不足，且未依法處分擔保品，則原告亦與有過失，被告自
      得依民法第二百七十條第一項、第三項之規定，請求減輕或免除被告之賠償金
      額。
    (五)本件對該信用交易帳戶內餘存之金緯股票十七萬八千股，依融資融券契約書第
      三條規定，係作為原告融資款項之擔保，亦即原告對於該等餘存之金緯股票有
      處分求償之權利，是退萬步言，縱認被告仍須對原告負損害賠償之責，被告自
      得類推適用民法第二百十八條第一項之規定，請求原告將融資擔保品即十七萬
      八千股之金緯股票讓與被告，並依同條第二項之規定，準用民法第二百六十四
      條主張同時履行抗辯。
    (六)本件被告乙○○果否於債之履行確有故意或過失，雖經　鈞院九十一年度訴字
      第一０九八號刑事判決為乙○○有罪之認定，惟該判決目前尚未確定，誠難依
      憑該判決即認被告乙○○於債之履行有故意或過失，宜待刑事程序終結後再行
      認定；再者，債務不履行之損害賠償，仍以不履行債務致生損失為前提，依前
      所述，本件原告所主張之損害，係冒名使用該信用交易戶，於八十七年十月二
      十三日及同年十一月七日分別融資買進金緯股票，與未依融資融券業務代理契
      約書之規定辦理有價證券融資融券業務相關事宜，為二不同之行為，其所受損
      害之人與所受損害之結果各不相同，尚難比附援引相互為用，是在原告未能證
      明該二筆信用交易所發生之損失，係由被告代理人或使用人之故意或過失所造
      成前，實難認被告亦應負債務不履行之損害賠償責任。
    (七)為此，請求判決駁回原告之訴及假執行之聲請，並陳明如受不利益判決，願供
      擔保請准宣告免為假執行。
四、經查原告主張被告戊○○於八十七年六月二十五日，未得黃文堂之同意，提供黃
    文堂個人資料，由戊○○並偽造黃文堂之署押於華宇公司泰山分公司之開戶資料
    ，交由被告乙○○持以在華宇公司泰山分公司開設黃文堂名義之股票買賣帳戶，
    並由乙○○則偽刻黃文堂及黃生財之印章，分別蓋於上開文書上。復由被告戊○○持上開黃文堂資料，在上海商銀活期儲蓄存款帳戶印鑑卡上偽造黃文堂署押，
    由被告乙○○蓋上黃文堂印文，以開立黃文堂之帳戶作為上開股票帳戶匯入匯出
    股票款項之用。及前開冒名黃文堂名義之股票買賣帳戶，上海商銀活期儲蓄存款
    帳戶於開戶後先由被告戊○○使用，繼由被告乙○○使用，且於八十七年十月二
    十三日及同年十一月七日分別融資買進金緯股票共計十八萬一千股，向原告融資
    借款五百八十二萬元，經部分償還尚餘金緯股票十七萬八千股，融資金額五百七
    十二萬一千元，嗣後金緯股票於八十八年五月二十八日為財政部證卷暨期貨管理
    委員會核定停止交易之事實，核與被告戊○○於本院九十一年度訴字第一０九八
    號偽造文書案件審理時陳稱：黃文堂之帳戶我有用一、二個月等語，及被告乙○○陳稱：黃文堂之帳戶戊○○有在買賣，... 後來我有用這個帳戶用了幾筆等語
    相符，且被告戊○○、乙○○並因共同行使偽造私文書之犯行，經本院九十一年
    度訴字第一０九八號刑事判決各判處有期徒刑參月，如易科罰金以參佰元折算壹
    日，並分別緩刑貳年、參年，亦經本院依職權調閱前開刑事卷宗查證無訛，自堪
    信原告之主張為真實。
五、原告依侵權行為請求被告戊○○、乙○○及寶來公司負連帶賠償責任部分：
    (一)按數人共同不法侵害他人之權利者，連帶負損害賠償責任；不能知其中孰為加
      害人者，亦同，民法第一百八十五條第一項定有明文。查被告戊○○、乙○○
      均曾未經黃文堂之同意，使用冒用黃文堂名義開立之帳戶買賣股票，已詳述如
      前，核屬侵害權利之不法行為，雖不能知悉孰為於八十七年十月二十三日及同
      年十一月七日分別融資買進金緯股票共計十八萬一千股，向原告融資借款五百
      八十二萬元（經部分償還後，融資金額五百七十二萬元）之加害人，然被告戊○○、乙○○之行為均有具有危險性之行為，自應依民法第一百八十五條第一
      項後段規定負連帶賠償責任。
    (二)復按受僱人因執行職務，不法侵害他人之權利者，由僱用人與行為人連帶負損
      害賠償責任。但選任受僱人及監督其職務之執行，已盡相當之注意或縱加以相
      當之注意而仍不免發生損害者，僱用人不負賠償責任，民法第一百八十八條第
      一項定有明文。經查被告乙○○係華宇公司之受僱人，其於任職於華宇公司期
      間與被告許峰共同持偽造之黃文堂個人資料在該公司開立股票買賣帳戶，核與
      與執行職務相牽連之行為，被告乙○○與戊○○因共同冒用黃文堂名義開立股
      票買賣帳戶之危險行為，須對於無法知其中孰為加害人所致原告之損害，負賠
      償責任，則被告華宇公司自亦須負傭用人之連帶賠償責任。復查被告寶來公司
      合併華宇公司，於合併基準日八十九年九月十一日開始即由存續卷商營業之事
      實，有台灣證券交易所股份有限公司八十九年九月八日台證（八九）交字第０
      二五六三七號函可稽，依公司法第三百十九條準用第七十五條及證券交易法第
      四十四條第二項之規定，被告寶來公司因合併自應概括承受華宇公司所應負之
      損害賠償責任。
    (三)被告雖抗辯：原告於八十九年間起訴請求訴外人黃生財、黃文堂清償債務，經
      臺灣臺北地方法院於八十九年五月十日以八十九年度訴字第四五三號判決原告
      敗訴，應已知系爭信用交易帳戶係遭冒開或盜用之事實，原告就其於本件主張
      之所受損害及賠償義務人已知之甚詳，惟卻遲於九十三年二月間始對被告提起
      訴訟，其請求權早已罹於時效而消滅甚明云云。惟按民法第一百九十七條第一
      項所謂，請求權人知有損害，非僅指單純知有損害而言，其因而受損害之他人
      行為為侵權行為，亦須一併知之，若僅知受損害及行為人，而不知其行為為侵
      權行為，則無從本於侵權行為請求賠償，時效即無從進行；因假扣押或假處分
      而受損害之人，在本案訴訟判決確定加以認定前，既尚未確知債權人聲請假扣
      押或假處分之行為為侵權行為，自無從本於侵權行為請求賠償，故其本於侵權
      行為請求賠償之消滅時效，應自本案判決確定時起算，最高法院八十五年度台
      上字第一五二七號判決著有明文。查台灣台北地方法院八十九年度訴字第四五
      三號判決固於八十九年五月十日宣示，然原告已對該判決聲明不服提起上訴，
      並經台灣高等法院於九十一年八月六日以八十九年度上易字第三八四號判決駁
      回原告之上訴，是原告於前開台灣高等法院判決確定前，難認已確知戊○○、
      乙○○為侵權行為人，則原告於九十一年八月五日對於被告提起附帶民事訴訟
      ，有附帶民事訴訟狀一件在卷足憑（被告誤認原告遲至九十三年二月始提起本
      件訴訟），難認已罹於二年之消滅時效，是被告所為時效之抗辯，顯無可採。
    (四)被告雖抗辯：原告亦稱黃文堂信用帳戶之交易係因被告丙○○利之行為而陷於
      錯誤而為融資借款，系爭兩筆融資股票買賣均係被告乙○○離職後所發生，益
      證下單行為確非被告乙○○所為，原告損失與被告行為間，顯無相當因果關係
      云云。惟查被告戊○○、乙○○僅空言主張被告丙○○以融資借款買賣金緯股
      票，並未舉證以實其說，又被告乙○○縱令於原告融資借款撥入黃文堂信用帳
      戶買賣金緯公司股賣時已離職，惟被告乙○○是否任職於華宇公司與能否利用
      黃文堂信用帳戶交易，兩不相涉，此觀諸被告戊○○未任職於華宇公司，亦能
      利用黃文堂信用帳戶交易，不難明瞭，自難憑僅被告乙○○未任職於華宇公司
      之事實，逕予認定本件融資借款買賣金緯股票之行為確非其所為。則被告戊○○、乙○○既無法證明孰為使用黃文堂信用帳戶以融資借款買賣金緯股票，自
      無從免除依民法第一百八十五條第一項後段規定負共同危險行為之賠償責任。
    (五)被告雖抗辯：金緯股票遭財政部停止交易前，黃文堂信用交易帳戶之融資擔保
      維持率非均維持在融資融券契約書第五條第二項所約定之百分之一百四十，由
      原告提出之維持率表所載金緯股票於八十八年二月二十五日即曾打開跌停，自
      該日起連續三日甚均為漲停板，且數日後仍有多日漲停，原告任令該信用交易
      帳戶維持率不足，未依法處分擔保品，亦未通知委託人補足差額，遲於財政部
      證券暨期貨管理委員會八十八年五月二十八日核定停止交易，並被臺灣證券交
      易所公告自八十八年八月十二日起停止交易，始通知訴外人黃文堂以現金償還
      取回擔保股票，顯係與有過失云云。惟查財政部證券暨其貨管理委員會於八十
      七年六月五日函知各金融股份有限公司，自該日起將整戶擔保維持率調整為百
      分之一百二十，有該會（八七）台財證（四）第０一四三三號函一件在卷足憑
      ，核被告抗辯：原告於融資擔保整戶維持率未達一百四十時未處分擔保品，係
      屬與有過失云云，顯無可採。又金緯公司股票雖於八十八年二月二十五日曾打
      開跌停，並自該日起連續三日均為漲停，惟股票交易於成交量過低或尾盤急拉
      之情形，縱係漲停板亦非有掛單即有人承接，觀諸原告所提出之黃文堂信用交
      易帳戶逐日維持率計算表所載，金緯股票於八十八年一月五日之收盤價為四十
      五．五元，至同年二月二十四日已降至四．五五元，衡情常情，縱係漲停板亦
      非下單即有人承接，因此，被告抗辯：原告未於漲停板時處分金緯公司股票係
      屬與有過失云云，亦無可採。
    (六)被告雖抗辯：依原告公司融資融券業務操作辦法第九條第一項規定「申請開立
      信用帳戶時，委託人為自然人者，應親持國民
      帳戶申請書』及『融資融券契約書』，檢附徵信證明文件，由代理券商初審後
      核轉本公司，經本公司徵信審定，同意訂立融資融券契約書並開立信用帳戶」
      。是投資人申請開立信用帳戶時代理券商僅基於初審之地位，尚須原告徵信審
      定後方得開立，原告公司對該申請亦負有徵信審定之責任，亦即至少應對名義
      上申請信用交易之投資人以電話確認無誤後，方得同意訂立其融資融券契約書
      並開立信用帳戶，惟原告或其從事徵信審定之受僱員工，並未從事徵信審定之
      動作，原告就此難謂無過失云云。惟按證券商負責人及業務人員，除法令另有
      規定外，不得有受理非本人開戶之行為，證券商負責人與業務人員管理規則第
      十六條第二項定有明文，是證券業務人員於受理本人之開戶後，雖須送證金公
      司徵信審定始得開立信用帳戶，然證金公司所為徵信審定之目的並非在於人別
      確定，而係審酌開戶者之信用資力，通常多採書面徵信審定，核被告抗辯：證
      金公司須以電話確認投資人，否則，即屬與有過失云云，難認可採。
    (七)綜上所述，原告依據共同危險行為及僱用人侵權責任之法律關係，請求被告戊○○、乙○○及寶來公司連帶賠償五百七十二萬一千元及法定遲延利息，為有
      理由，應予准許。
六、原告依據侵權行請求被告丙○○負損害賠償責任部分：
    按當事人主張有利於己之事實，就其事實負有舉證之責，民事訴訟法第二百七十
    七條，定有明文。原告主張其就前開黃文堂帳戶之交易，係因被告丙○○之行為
    而陷於錯誤，致為融資借貸，固舉共同被告戊○○於本院九十一年度訴字第一０
    九六號偽造文書刑事案件九十二年四月二十三日審理時陳述：「... 八十七年十
    月二十七日用融資買金緯股票，因為我還有跟乙○○聯絡，電話幾號我忘了，買
    賣的人應該是丙○○」，及被告丙○○於台灣台北地方法院八十九年度訴字第四
    五三號清償債務民事事件八十九年四月二十六日審理時陳述：「本件買賣的過程
    ，是客戶打電話過來我接單的，乙○○先告訴我說有人會打電話來下單，至於是
    誰打電話過來的，我不曉得」等語為據。惟查共同被告戊○○就被告丙○○有無
    於八十七年十月二十七日利用黃文堂之前開帳戶買賣金緯股票並未親身見聞，僅
    係片面推測「應該」是被告丙○○所為，自難採為不利於被告丙○○之證據，又
    被告丙○○於台灣台北地方法院八十九年度訴字第四五三號清償債務事件中亦僅
    陳述黃文堂之前開帳戶係由其接單，並未自認其利用黃文堂之信用帳戶買賣金緯
    股票，自不能據而此免除原告應先負舉證之責任，即謂被告丙○○有共同侵權行
    為。是原告依據侵權行為之法律關係請求被告丙○○賠償損害，顯屬無據。
七、從而，原告依據共同危險行為與傭用人侵權行為責任之法律關係，請求被告戊○○、乙○○與寶來公司連帶賠償五百七十二萬一千元，及各自起訴狀繕本送達翌
    日起均至清償日止按年息百分之五計算之利息，為有理由，應予准許，逾前開准
    許部分之請求，即屬無據，應予駁回。又兩造均陳明願供擔保請准宣告假執行與
    免假執行，就原告勝訴部分，核無不合，爰酌定相當之擔保金額，准許之，至於
    原告敗訴部分，其假執行之聲請亦失所附麗，應併予駁回。
八、末查原告雖係依據侵權行為、融資融券業務代理契約與委任之法律關係，請求被
    告寶來公司賠償損害，惟本院已依侵權行為之法律關係就此部分之請求為原告勝
    訴之判決，其餘訴訟標的即無審酌之必要，附此敘明。
九、結論：原告之訴為一部有理由，一部無理由，依民事訴訟法第七十九條、第八十
    五條第二項、第三百九十條第二項、第三百九十二條第二項，判決如主文。
中　　　華　　　民　　　國　　九十三　　年　　 十 　　月　　　廿八　　　日
                                臺灣板橋地方法院民事第三庭
                                    法  官  何君豪
右為正本係照原本作成
如對本判決上訴，須於判決送達後廿日內向本院提出上訴狀
中　　　華　　　民　　　國　　九十三　　年　　 十 　　月　　　廿八　　　日
                                    書記官  蕭興南
